臺灣高等法院民事判決　　　　　　　 95年度建上更(一)字第3號
上　訴　人　擎邦國際科技工程股份有限公司
法定代理人　甲○○
訴訟代理人　周燦雄律師
　　　　　　蔡炳楠律師
被 上訴 人　洋華光電股份有限公司
法定代理人　乙○○
訴訟代理人　李佩昌律師
上列當事人間給付工程款事件，上訴人對於中華民國92年1月30
日臺灣臺北地方法院90年度重訴字第2857號第一審判決提起上訴
，經最高法院第一次發回更審，本院於96年4月30日言詞辯論終
結，判決如下：
    主      文
原判決關於駁回上訴人後開第二、三項之訴部分，及該部分假執
行之聲請，暨訴訟費用部分 (除確定部分外) 之裁判廢棄。
被上訴人應給付上訴人新臺幣柒佰肆拾萬捌仟玖佰柒拾元，及
自九十年十二月二十一日起至清償日止，按週年利率百分之五計
算之利息。
被上訴人應返還上訴人(一)上訴人於八十九年二月二十三日簽發，
到期日為八十九年三月二十日，金額新臺幣壹仟零肆拾伍萬捌仟
元，以上海商業儲蓄銀行總行營業部為擔當付款人，本票號碼BB
0000000、(二)上訴人於八十九年十月二日簽發，到期日為
九十年十月十五日，金額新臺幣陸佰陸拾肆萬元，以上海商業儲
蓄銀行總行營業部為擔當付款人，本票號碼BB0000000之
本票貳紙。
其餘上訴駁回。
第一、二審及發回前第三審訴訟費用（除確定、減縮部分外）由
被上訴人負擔千分之九九九，餘由上訴人負擔。
本判決第二、三項，於上訴人分別以新臺幣貳佰肆拾陸萬玖仟元
、伍佰柒拾萬元預供擔保後，得假執行，但被上訴人如分別以新
臺幣柒佰肆拾萬捌仟玖佰柒拾元、壹仟柒佰零玖萬捌仟元預供
擔保，得免為假執行。
    事實及理由
一按「當事人喪失訴訟能力或法定代理人死亡或其代理權消滅者
  ，訴訟程序在有法定代理人或取得訴訟能力之本人，承受其訴
  訟以前當然停止」，民事訴訟法第170條定有明文， 是當事人
  之法定代理人代理權消滅者，應由有代理權之人承受訴訟。本
  件被上訴人之法定代理人已於95年 7月10日由楊愷悌變更為乙
  ○○，有被上訴人變更登記表在卷可參，茲據乙○○聲明承受
  訴訟（本院卷第266-270頁），核無不合，應予准許。
二上訴人起訴主張：伊於民國89年2月 9日以總價新臺幣（下同）
  3,320 萬元承攬被上訴人發包之觀音廠無塵室新建工程（下稱
  系爭工程）後，隨於同年月23日簽發面額10,458,000元、付款
  人為上海商業儲蓄銀行、到期日89年3月20日、號碼BB0000000
  號本票１紙（下稱履約本票）交被上訴人，作為履約保證金。
  伊已依約完工，並經驗收，被上訴人自應返還該本票。又伊於
  完工領取尾款時，於89年10月2日簽發面額664萬元、付款人為
  上海商業儲蓄銀行、到期日為90年10月15日、號碼BB0000000
  號本票１紙（下稱保固本票）交被上訴人，作為保固金，茲保
  固期限一年已滿，被上訴人亦應返還該保固本票。另被上訴人
  追加工程：(一)89年7月15日追加工程 (2)變更設計共30項、(二)同
  年10月16日以專案訂購單追加清洗機及乾燥機排氣配電工程、
  (三)同年10月27日追加工程 (1)變更設計共44項、(四)90年4月26日
  追加工程變更設計共３項（下稱(一)、(二)、(三)、(四)追加工程），
  工程款依序為2,548,523元、343,430元、907,755元、260,786
  元。兩造就(一)、(三)追加工程經議價為950萬元， 並於90年8月9
  日協商，達成減帳後工程款為8,812,787元之協議， 上開追加
  工程款合計9,417,003元迄未經被上訴人給付， 亦未返還履約
  本票及保固本票。爰依承攬法律關係，求為判決被上訴人給付
  9,417,003元 及自起訴狀繕本送達翌日起加計法定遲延利息，
  並返還履約本票、保固本票。
  原審駁回上訴人之請求，上訴人提起上訴，經發回前本院命被
  上訴人給付7,693,973元 及自90年12月21日加計法定遲延利息
  ，並返還履約本票、保固本票。被上訴人提起第三審上訴，經
  最高法院發回更審，上訴人聲明：
  (一)原判決關於駁回上訴人後開第二、三項之訴部分，及該部分
    假執行之聲請，暨訴訟費用部分之裁判廢棄。
  (二)被上訴人應給付上訴人7,418,973元 及自90年12月21日起至
    清償日止，按週年利率5％ 計算之利息。
  (三)被上訴人應返還上訴人1.上訴人於89年2月23日簽發， 到期
    日為89年3月20日， 金額10,458,000元，以上海商業儲蓄銀
    行總行營業部為擔當付款人，本票號碼BB0000000；2. 上訴
    人於89年10月2日簽發，到期日為90年10月15日，金額664萬
    元，以上海商業儲蓄銀行總行營業部為擔當付款人，本票號
    碼BB0000000之本票貳紙。
  （上訴人請求被上訴人給付金額超過7,418,973元本息部分，
    或敗訴未提起上訴、或減縮其聲明而敗訴確定）。
三被上訴人則以：伊係因上訴人書立承諾書，同意改善工程瑕疵
  ，且由伊繼續執有履約本票，另交付保固本票，多重擔保之前
  提下，始開立完工證明書並給付工程尾款，實際上，系爭工程
  未通過驗收，且有諸多瑕疵迄未補正，上訴人自不得請求返還
  履約本票及保固本票。又伊於90年8月9日未與上訴人就追加工
  程款及瑕疵扣款等事項達成任何協議，伊僅同意部分之追加工
  程款為1,671,676元， 上訴人無追加工程款可請求。再伊得請
  求上訴人賠償逾期罰款、違約金至少976萬餘元、 協商過程提
  出之瑕疵項目費用3,147,888元、已發生損害之修補費用2,221
  ,794 元、其他瑕疵之補正費用2,345,139元、系爭工程於90年
  9月5日因空調箱失火等減低產品良率之損失46,607,392元，上
  訴人如有追加工程款可請求爰以之與系爭伊應給付之工程款抵
  銷，上訴人亦不得為任何請求云云，資為抗辯。
  於本院答辯聲明：
  (一)上訴駁回。
  (二)如受不利判決，願供擔保請准免為假執行。
四上訴人主張前揭事實，提出工程合約書（下稱合約書）、專案
  訂購單及統一發票、追加工程(1)、(2)報價單及設計變更申請通
  知單、追加工程報價單及設計變更申請通知單、被上訴人提出
  問題表及第一次協商紀錄、上訴人就追加工程問題釐清、就追
  加工程問題第二次協商紀錄及確認、 90.6.13請款函及統一發
  票、被上訴人傳送90.8.9會議紀錄及上訴人覆函澄清、履約保
  證金本票及被告簽收單、完工證明書、保固金本票及被告簽收
  單、工程規範及工程標單即估價單、施工圖、上訴人第90號存
  證信函、被上訴人第89號存證信函、空氣過濾器檢測報告表11
  紙、測試報告書計4份、複驗記錄、被上訴人89.4.11會議記錄
  及附件等件為證（原審卷(一)第11-109頁、 卷(二)第17-55、167-
  173、189-192頁）。被上訴人除對(一)追加工程設計變更追加項
  部分工程款432,798元、445,850元、335,461元，計1,671,676
  元（含稅）；(二)追加工程中上訴人於89年10月16日以專案訂購
  單追加清洗機、乾燥機排氣配電工程及設計變更、增加網版清
  洗室空間工程等34,530元不爭執外，其餘則以前詞置辯。
五查依兩造訂立之合約書第７條約定：「工程變更：若有變更，
  一切均需有業主確認。1.本合約所述及之主要工作內容含工程
  規格及數量均依工程標單及工程規範之規定。2.甲方（被上訴
  人）對本工程有隨時變更計劃及增減工程數量之權，乙方（上
  訴人）須同意辦理其結算，對於增減數量，雙方參照本合約所
  訂單價計算增減之。惟如有新增工程項目時，得由雙方協議補
  充單價‧‧‧」（原審卷(一)第12頁）。顯然兩造已約定在工程
  標單及工程規範外之變更追加工程，須由雙方協議補充單價。
  上訴人主張被上訴人已就(一)、(二)、(三)、(四)為追加工程，工程款
  依序為2,548,523元、343,430元、907,755元、260,786元，向
  上訴人申請追加、變更設計，(一)、(三)追加工程並經兩造議價為
  950萬元（原審卷(一)第7頁，按該二追加工程原總計11,626,278
  元〔2,548,523+907,755＝11,626,278〕） 等情，提出專案訂
  購單、設計變更申請書通知單、報價單為證（原審卷(一)第18-
  91頁），被上訴人就上開報價單提出問題表，並於90年 4月26
  日與上訴人為初次協商，有問題表、協商紀錄在卷可憑（原審
  卷(一)第92-95頁）。 上訴人就被上訴人所提之問題予以釐清後
  ，兩造於90年5月3日再度協商（原審卷第96-99頁）， 被上訴
  人復於90年 7月25日以存證信函覆主合約瑕疵之爭議以及追加
  工程內容未施作或施作內容與數量不符，應刪減金額或扣款等
  （原審卷(二)第32-38頁）， 兩造遂於90年8月9日再度召開會議
  ，被上訴人派李協乘行政課長、黃明志、鄭錦瑋等人就追加工
  程項目及單價討論，就(一)、(三)追加工程款協商，達成應扣687,
  213元之協議，有會議紀錄在卷可憑（原審卷(二)第169頁會議紀
  錄：四、會議內容‧‧‧‧‧8.‧‧‧‧ 總結1-8項合計應扣
  NT$ 687,213〔未稅〕）， (一)、(三)追加工程經減帳後工程款為
  8,812 ,787 元（9,500,000-687,213＝8,812,787）， 再加上
  (二)、(四)追加工程之343,430元、260,786元，總計(一)、(二)、(三)、
  (四)追加工程款為9,417,003元（8,812,787+343,430+260,786＝
  9,417,003）。
  查兩造上開90年8月9日協商紀錄 （原審卷(二)第169-170頁）雖
  未經兩造與會人員（上訴人方面為高俊賢、劉昌錡、被上訴人
  方面為黃明志、鄭錦瑋、李協乘） 簽名，然上訴人嗣於90年8
  月13日致被上訴人之行政課長李協乘之傳真函載：「收件單位
  ：洋華光電股份有限公司‧‧‧主旨：有關九十年八月九日洋
  華、擎邦之會議紀錄。李先生，您好。有關九十年八月九日於
  貴公司召開之會議，其紀錄如附件所示‧‧煩請查收，如無誤
  ，煩請於該紀錄上簽名並回傳予本公司‧‧」，而被上訴人之
  行政課長李協乘收受後於該會議紀錄四、會議內容之10.之 (E)
  末，加添 (F)及11.、12.後 (原審卷(一)第104、105頁)， 於同年
  月15日回傳予上訴人，上訴人再於90年 8月23日傳真予被上訴
  人之李協乘，載：「一、有關貴公司90.08.15傳真述明，貴我
  雙方90.08.09上午11：30之會議紀錄內容除12項：主合約品質
  不良未改善，造成洋華損失金額由雙方協調訂出扣款金額，於
  會議中未提及且非事實外，其餘本公司將再次修正會議內容，
  敬請貴公司會簽。二、有關貴公司提及之第12項‧‧‧本公司
  提出疑問說明：有關主合約工作內容，業已經貴公司檢驗完工
  初驗及效驗並支付本公司主合約之所有工程款，致（至）於貴
  公司提及之主合約品質不良應非屬實，敬請貴公司再查核。三
  、有關貴我雙方於九十年八月九日會議，針對追加工程款(1)、
  追加工程款(2)‧‧‧協議承諾貴公司將於九十年八月十七日結
  案」（該紙傳真僅上訴人爭執李協乘添註之12.部分，詳後述）
  ，有上訴人予李協乘之傳真函附會議紀錄、李協乘加添 (F)及
  11.、12.後，回傳予上訴人之會議紀錄，後者首頁並載有「From
  ：洋華李協乘」及上訴人90年8月23日之傳真函在卷可參（ 本
  院92年度重上字第188號卷〔下稱本院重上字卷〕第150 - 155
  頁），依上開兩造會議紀錄之相互傳真所載之意思表示，參諸
  李協乘於原審到場證稱：「我有收到被證四（按指原審卷(一)第
  141頁之被證四，即上訴人於90年8月13日之傳真附兩造90年8
  月9日之會議紀錄），是原告公司傳給我要我回傳的 ‧‧‧‧
  我加了Ｆ跟十一、十二，其他部分會議當時應該都沒有爭議‧
  ‧‧」在卷（原審卷(二)第271頁）， 顯然兩造就追加工程款部
  分已達成協議，尤以被上訴人於其致臺灣省冷凍空調技師公會
  函附件三系爭工程瑕疵暨損壞彙總表中，所列瑕疵項目「6-2
  配藥室內板嚴重腐蝕，材質不符合耐蝕條件，金額66,300元」
  之說明（即舉證）載「應扣款。90.8.9.會議已提及」（ 本院
  卷第110、185頁），即被上訴人亦援引90年8月9日會議紀錄為
  其有利認定之證據，苟如被上訴人所辯該會議紀錄未經兩造簽
  名無證據力，其又何能引用該會議紀錄為其主張抵銷之依據，
  以上，在在顯示該會議紀錄雖未經兩造簽名，然依事後兩造相
  互傳真內容，堪認兩造就追加工程款部分已達成協議。
六李協乘雖於原審又稱：「紀錄中第九項（按即追加工程金額部
  分），當時並沒有決議‧‧‧」云云 (原審卷(二)第271頁)，惟
  查兩造就追加部分經數次協商， 被上訴人於90年4月26日之初
  次協商、90年5月3日之再度協商及90年8月9日之會議均派遣李
  協乘與會（原審卷(一)第95、97頁、卷(二)第153頁）， 李協乘明
  知該等協商、會議均係就追加工程與上訴人為協商，90年8月9
  日會議紀錄復載有追加工程款金額及扣款額等，苟相關工程款
  之記載與兩造會議協商結論不符，李協乘理當於當場提出異議
  爭執，惟李協乘於會議中無反對意見，於回傳會議紀錄時亦未
  就追加款項予以保留或加註，尤未就會議紀錄四、會議內容中
  之9.為任何添註意見，顯見兩造會議當時確已就追加工程款額
  達成意思表示一致，李協乘上開證稱追加工程金額並未達成協
  議云云，應無足採。另證人即被上訴人之經理黃明志於原審到
  場證稱：「（八月九日當天之會議有無對任何工程追加款及工
  程遲延及工程瑕疵部分達成任何協議？）沒有」云云（原審卷
  (二)第196頁）， 然黃明志亦證稱：「（提示被證四，有無此傳
  真？）有，李課長向我報告說原告把上次的會議紀錄傳給我們
  ，但有遺漏的地方，我要求他們先聯繫，後來李課長跟我說原
  告表示他們的電子檔不見了，要我們端視遺漏的部分後回傳給
  他們」、「（提示原證十二，是否為你們回傳的？）我沒有看
  過內容，但我知道他有回傳」、「（為何原證十證人未在下面
  簽署？）因為我還沒看，只是下面的人在做書面撰稿，而且李
  課長說他們還有一些要討論，況且之前的會議紀錄我認為只是
  討論的過程，我也都沒有簽名」、「（證人是否有參與九十年
  八月九日的會議？）有，因謂（為）無塵室需要維修，原告未
  收到追加款不願意維修，我們為了維修才同意討論追加款‧‧
  ‧」等語（原審卷(二)第195-196頁）， 益證兩造確因有追加工
  程之追加款問題方有90年8月9日之會議，而會議完畢後因兩造
  尚有問題需討論，並有承辦人員撰稿等問題，故未於當日在會
  議紀錄上簽名，惟事後兩造相互傳真會議紀錄，李協乘且於會
  議紀錄上加添F、11.、12. 項文字後再回傳予上訴人一節觀之，
  斯時兩造就追加工程款已達成協議，均如上述，黃明志上開90
  年8月9日會議未就工程追加款等達成任何協議云云之證詞，自
  無足採。被上訴人另辯稱90年8月9日會議紀錄四、會議內容之
  9.載明「洋華（被上訴人）將核對上述單價內容於九十年八月
  十七日前提送擎邦，後由雙方共同議定單價」，惟被上訴人未
  就單價與上訴人議定，故兩造尚未達成協議云云。惟會議紀錄
  載：「四、會議內容‧‧決議如下：1.‧‧2.‧‧‧8.‧‧總
  結1-8項合計應扣NT$687,213（未稅）」， 堪認兩造共同議定
  單價者為會議紀錄決議中之1.至8.之追加工程款應扣除部分，
  而9.部分已明確約定追加工程款950萬元及260,786元（按前者
  為(一)、(三)追加工程協議後之追加工程款，後者為(四)追加工程之
  工程款），益見兩造對(一)、(三)、(四)之追加工程計價已達成協議
  ，另(二)追加工程部分逕以專案訂購單及統一發票上載之343,
  430元（原審卷(一)第18-19頁）為追加工程款，則會議紀錄9.之
  「議定單價」，係指會議內容1.至8.扣除款之單價。至被上訴
  人嗣雖未提送單價表，惟單價表僅係扣除總價款中單價細目列
  舉而已，尚不影響已協議成立之追加工程款，況苟被上訴人遲
  未提出單價內容，豈非以不正當方法阻擋追加款之協議，是被
  上訴人以兩造未就追加工程款議定單價，辯稱協議未成立云云
  ，自無足採。另上訴人於90年 8月23日致被上訴人之傳真函上
  記載：「‧‧‧貴我雙方（即兩造）90.08.09上午11：30之會
  議紀錄，內容除（第）12項：主合約品質不良未改善，造成洋
  華損失金額由雙方協調訂出扣款金額，於會議中未提及且非事
  實外，其餘本公司將再次修正會議內容，敬請貴公司（即被上
  訴人）會簽」等語（原審卷(二)第171頁）， 係上訴人爭執李協
  乘加註之12.部分，該「12.主合約品質不良未改善，造成洋華損
  失金額由雙方協調訂出扣款金額」云云，係就主合約品質不良
  部分之扣款爭執（被上訴人辯稱此部分之扣款是否有據，詳如
  後述），與追加工程之總追加款已經達成協議無涉，是上訴人
  90年8月23日傳真函前揭記載， 不能證明(一)、(二)、(三)、(四)追加
  工程款總額未達成協議。 上訴人90年9月19日函另載「‧‧‧
  但該公司（即被上訴人）對於追加工程款部分，迄未結清。雖
  經多次協商，仍無結果‧‧‧」等語（原審卷(二)第165頁），
  以前後文觀之，該函顯係就已確定之追加工程款總額，表明被
  上訴人迄未結清之意，苟如被上訴人所辯追加工程款未確定，
  則何來所謂「迄未結清」，該函所謂「多次協商」，乃協商清
  償之意。換言之，「雖經多次協商，仍無結果」之真意為被上
  訴人對追加工程款迄未清償完畢，雖經多次協商被上訴人清償
  追加款，仍無結清、清償之結果，該函所載上開詞句自難作為
  有利於被上訴人認定之依據。
七上訴人主張系爭工程已完工通過驗收，提出被上訴人於89年7
  月30日出具之完工證明書為證，該完工證明書上載：「洋華‧
  ‧‧觀音廠無塵室新建工程‧‧‧承包商擎邦‧‧公司業已完
  工期限內完成上述無塵室新建相關工程‧‧且符合雙方合約內
  容規範之要求」等語（原審卷(一)第108頁）。 被上訴人雖辯稱
  係為配合上訴人欲上櫃，於上訴人出具「承諾書」之前提下出
  具完工證明書，實則系爭工程尚未完工云云。惟上訴人於89年
  7月26日出具之承諾書，上載：「擎邦‧‧ 公司承攬貴公司洋
  華光電廠房『無塵室工程』，對於中華民國八十九年四月二十
  日配合水電正式送水送電完成試車運轉，亦配合貴公司廠房、
  總務及使用單位做各項驗收程序，本公司也鼎力配合貴公司生
  產，逐次修改缺失項目及施作零星工程，而今本公司已於七月
  ”上櫃”需要貴公司先行提供本公司完工證明書、以利作業順
  利。為對洋華‧‧公司觀音南廠有所保障，本公司有義務對貴
  公司作下列承諾：一、於此期間配合貴公司驗收所列之缺失，
  本公司將全部改善完成‧‧‧」在卷（原審卷(一)第122頁），
  並未敘明上訴人尚未完工，以上訴人先於89年 7月26日出具承
  諾書在先，被上訴人於同年月30日交付完工證明書在後，上訴
  人之承諾書僅得認係催促被上訴人儘速交付完工證明之催告，
  上訴人且於承諾書中承諾配合將驗收所列之缺失改善。參諸被
  上訴人自承對上訴人89年10月16日以專案訂購單追加清洗機及
  乾燥機排氣配電工程，及設計變更及增加網版清洗室空間工程
  等34,530元， 另追加工程設計變更追加項部分工程款432,798
  元、445,850元、335,461元，總計其應給付上訴人追加工程款
  1,471,676元（未含稅為1,592,072元）等語（見本院重上字卷
  第78-79頁），顯然上訴人已依約完工、驗收， 僅有部分瑕疵
  應予補正或以扣款方式解決。另依合約書第５條之付款方式約
  定：「尾款20％：工程完成，經驗收、試車後，支付新臺幣陸
  佰陸拾肆萬元整，票期60天」，系爭工程尾款664萬元， 上訴
  人於89年10月 3日簽發統一發票向被上訴人收取完畢（本院重
  上字卷第37頁）， 與被上訴人出具完工證明書之同年7月30日
  相隔二月餘，若上訴人尚未完工、未通過驗收、試車等情，何
  以被上訴人仍願給付尾款？再上訴人依約簽發一年期之保固金
  本票，交由被上訴人收執（原審卷(一)第109頁）， 且為被上訴
  人不爭執，保固期間均在驗收後起算，此為眾所週知之事實，
  以上，顯然上訴人已依承諾書之承諾，改善驗收時之缺失，否
  則不可能交付保固本票，以明保固責任。被上訴人另抗辯上訴
  人未取回履約本票，係在未通過驗收之情形下，以履約本票、
  保固本票交被上訴人收執以強化系爭工程之擔保云云，惟為上
  訴人所否認，此為變態事項被上訴人迄未舉證以實其說，其辯
  解自無足採。
八綜上，(一)、(二)、(三)、(四)項追加工程款總計為9,417,003元， 且
  上訴人就系爭工程已完工通過驗收、試車等。被上訴人辯稱其
  對上訴人有如附表二所示之債權總計63,889,941元，縱有給付
  義務並主張以之與應給付之工程款抵銷云云。發回前本院准被
  上訴人就其中1,723,030 元抵銷確定（42,000 +33,800 +
  1,110,000+537,230＝1,723,030元，詳如附表一，另按該數額
  並無計算錯誤之問題）， 而命被上訴人給付上訴人7,693,973
  元本息。再本件「系爭工程，係由承包商依業主需求之無塵室
  坪數、潔淨度等級及功能規格等，規劃、設計及施工之『統包
  』案件，則就承包商提出之『設計變更申請通知書』內容及『
  追加工程報價單』所列項目是否涉及工程之追加？若屬於工程
  追加，應由業主負擔之費用若干？」經送鑑定，鑑定結果：「
  2)系爭工程，所定合約內容，經查並無明顯一般『統包』合約
  之內容，較屬施工合約之內容。『設計變更申請通知書』內容
  及『追加工程報價單』所列項目既然屬工程追加，理應由業主
  負擔，至於應由業主負擔之費用應以所增加之材料及工資，按
  原定合約之單價計算較為合理‧‧‧」、「(一)合約書中並無規
  劃、設計等項目及費用，無法判別是統包案件。(二)『設計變更
  申請通知書』內容及『追加工程報價單』所列項目既然屬工程
  追加，理應由業主負擔，至於應由業主負擔之費用可依上訴人
  （擎邦國際科技工程股份有限公司）所提供之貴院『九十二年
  度重上字第188號』判決書內容為依規， 亦即新臺幣柒佰陸拾
  玖萬仟玖佰柒拾元，經過詳細檢查內容，並未發現有不妥
  之處‧‧‧」，有本院95年3月2日院信民節字第0950002245號
  函稿、臺灣省冷凍空調技師公會95年8月28日（95）省技95082
  801號函附鑑定報告書、 96年1月2日（96）省技字第96010201
  號函（下分別稱鑑定報告書、補充鑑定函）在卷可按（本院卷
  第88-89、201之1- 210、233-234頁）。 上訴人於本院同意依
  鑑定報告書、補充鑑定函所載系爭工程有待重新處理應補正費
  用合計285,000元，再扣抵285,000元，而於本院聲明請求被上
  訴人給付之工程款為7,418,973元。 茲就被上訴人主張抵銷未
  確定部分，是否有據，分述如下：
  (一)逾期部分1.遲延罰款174,300元、2.違約金9,760,800元，計
    9,935,100元部分：
    1.合約書第６條、第21條分別約定：「工程期限：1.主系統
      於89年3月10日前完工並試車運轉， 二次側部分配合現場
      機台進度施作，2.因故延期：如因變更設計或工作數量臨
      時增加，因建築土木、水電、消防申請延誤‧‧‧致需延
      長完工日期時，乙方（上訴人）得具報甲方核定延期日數
      」、「逾期損失：乙方（上訴人）倘不依照合約規定期限
      完工，應按逾期之日數，每日賠償甲方損失，按合約總價
      千分之一計算，折合新臺幣萬仟貳佰元整，是項賠償
      款，甲方（被上訴人）得在乙方（上訴人）未領工程款內
      扣除，如有不足，得向乙方（上訴人）或其保證人追繳之
      」在卷（原審卷(一)第12、15頁」。
    2.被上訴人於89年4月11日之工程進度表 (原審卷(二)第190-
      192頁）， 其中關於上訴人部分預定完成日，最遲之工程
      項目─「排氣」定為89年4月21日， 進度表備註載「工程
      影響狀態分析：‧‧‧6.正式用電：廠內用電不足」，依
      合約書第９條約定：「工程水、電：本工程水電所需水電
      由甲方（被上訴人）無償供應之」等語（原審卷(一)第13頁
      ），水電既由被上訴人供應，而影響工程延誤情形為用電
      不足，係可歸責於被上訴人供電不足所致，顯然系爭工程
      之延誤，符合工程合約書第６條所稱之「因故延期」，再
      依上述「承諾書」之記載，上訴人「業於中華民國89年4
      月20日配合水電正式送水送電完成試車運轉」、被上訴人
      前述出具之完工證明書亦載明：「承包商擎邦國際科技工
      程股份有限公司業已於完工期限內完成上述無塵室新建相
      關工程」。雖90年4月26日問題表，指上訴人逾期完工（
      原審卷(一)第92頁）、90年8月9日會議紀錄被上訴人方面由
      李協乘加註「11.確認工程進度由擎邦提出試車報告等佐證
      」云云（原審卷(二)第170頁）， 惟查問題表載：「1.主合
      約完工日期為主系統於3/10前完工並完成試車」（原審卷
      (一)第92頁），此與全部工程尚屬無涉，且被上訴人亦事後
      同意上訴人已於期限內完工，被上訴人雖另要求上訴人提
      出試車報告等佐證確認工程進度，亦僅係要求上訴人提出
      試車報告，非指稱上訴人遲延完工，則被上訴人以上訴人
      遲延完工，應賠償遲延罰款174,300元、違約金9,760,800
      元云云，即屬無據。
  (二)附表二之(二)協商過程提出之瑕疵項目費用1,274,959元、 (三)
    已發生損害之修補費用2,115,994元、 (四)其他瑕疵之補正費
    用2,233,466元（ 以上即附表三〔另依空調箱、冰水主機、
    冷卻水塔、空壓機、廢水系統、無塵室系統、廠務辦公室、
    機房、泵浦系統、變壓器放置地點、空污系統、其他等項目
    排列〕系爭工程瑕疵暨損壞彙總表）部分：
    1.本件「系爭工程之規劃、設計及施工，有無涉及無塵室工
      程專業規劃、設計及施工之錯誤、疏漏或瑕疵？如有，該
      等錯誤、疏漏或瑕疵應如何補正？補正所需費用若干？」
      送鑑定，鑑定結果：「有關系爭工程之規劃、設計及施工
      並未發現明顯之錯誤，但洋華光電認為有瑕疵或損壞部分
      有十項如上表，經現場勘查結果，應有待重新處理之項目
      有六項，其經費約新臺幣貳拾捌萬伍仟元」，有本院95年
      3月2日院信民節字第0950002245號函稿、臺灣省冷凍空調
      鑑定報告書、暨補充鑑定函詳細載明有待重新處理項目之
      補正方法及費用「1-4（附表二(四)2.） 空調箱運轉時噪音
      大、應依合約要求改善、共三台25,000元*3＝75,000元；
      2-3（附表二(四)5.） 冰水主機系統之檢測水進出溫度計、
      壓力計位置設置不當、重新改裝、5,000元；5-1（附表二
      (三)4.製程排水與純水廢水等排水未分設排水管路，造成排
      水倒灌、部分排水管重作、修改費用80,000元；6-3（ 附
      表二(四)7.）參觀走道及外牆未收邊、部分重新收邊、參觀
      走道及外牆之收邊費用5,000元；6-4（附表二(三)5.）酸排
      管洩漏造成庫板及濾網嚴重腐蝕、部分酸排管重作、酸鹼
      排管洩漏修改費用50,000元；7-1（附表二(二)1.） 六樓地
      板排水設計不良，地板排水與送風機排水共同管線，排水
      量較大時，水盤過淺造成淹水、部分排水管重作、排水管
      修改費用20,000元；8-3（附表二(三)6.） 地板環氧樹脂多
      處剝離、應重新舖設、修補費用50,000元」在卷（本院卷
      第210、233-234頁）。上訴人就鑑定報告書、補充鑑定函
      ，主張：「查本件報告書就鑑定內容1.所作成之結論，認
      有待重新處理之項目有六項，其經費約需新臺幣貳拾捌萬
      伍仟元，上訴人為使本件早日了結，擬不爭執，並同意由
      被上訴人應付之追加工程款中扣抵」等語（ 本院卷第219
      頁），是上訴人於本院請求被上訴人給付之款項，亦已將
      上開285,000元扣抵。
    2.系爭工程保固期限為一年，即至90年10月15日止（原審卷
      (一)第109頁），除前揭扣款已確定（1,723,030元）、經鑑
      定系爭工程有瑕疵應予補正之費用（285,000元）外， 被
      上訴人主張抵銷之費用，是否有據，分述如下：
      (1)附表二(二)1.扣除已扣款之20,000元，其餘437,940元（
        457,940-20,000＝437,940）部分：
        此部分既經鑑定僅需部分排水管應重作， 修改費用為
        20,000元，則其餘437,940元即非屬應重作部分，被上
        訴人主張再扣款437,940元，即屬無據。
      (2)附表二(二)2.252,000元（ 另42,000元扣款已確定部分，
        不在審究範圍）部分：
        此部分為上訴人所否認（上訴人另同意扣款之42,000元
        已確定），而被上訴人自認：「變頻器事實上有壞掉但
        是我們還沒有換，所以此部分我們不再主張了」在卷（
        本院重上字卷第292頁），被上訴人主張再扣款252,000
        元，不應准許。
      (3)附表二(二) 4.主合約D部分即配藥室內板嚴重腐蝕，材質
        不符合耐蝕條件66,300元、(二)7.燈具與插座數量與主合
        約不符485,750元、 天花板輕鋼架49.5平方公尺未施作
        12,969元部分：
        上開部分均經前述兩造90年8月9日會議紀錄協議扣款，
        即(一)、(三)追加工程款原合計11,626,278元（2,548,523+
        907,755＝11,626,278），嗣經兩造議價為950萬元，再
        經兩造於90年8月9日達成扣款計687,213元， 有會議紀
        錄「四、會議內容1.燈具及插座數量確認擎邦實際施作
        之數量比追加報價之數量多，故有關燈具之追為電子式
        日光燈變更為高功率日光燈之價差（NT$1,902-NT$805)
        ×422盞，合計應扣NT$462,934元（未稅）。2. 天花板
        輕鋼架49.5㎡未施作，合計應扣 (NT$262×49.5㎡)＝
        NT$ 12,969（未稅）。3.調配室、蝕刻室門板不具抗腐
        蝕效果，合計應扣NT$66,300元（未稅）‧‧‧8.‧‧
        總結1-8項合計應扣 NT$687,213（未稅）」可參（見原
        審卷(一)第104頁）， (一)、(三)追加工程款經減帳後工程款
        為8,812,787元（9,500,000-687,213＝8,812,787），
        即計算被上訴人應給付之追加工程已扣除上開應扣款減
        帳之687,213元， 被上訴人自不得於瑕疵補正之抗辯中
        主張重複扣款。
      (4)附表二(三)1.後製程五０六空調箱因設置不當致生失火之
        損害361,143元部分（其中41,143元係已支付部分、 餘
        320,000元係應再給付部分）：
        被上訴人已支出之41,143元固提出統一發票2紙為證（
        本院重上字卷第130、132頁），然被上訴人未舉證證明
        上訴人就後製程五０六空調箱有設置不當之情形，亦未
        舉證證明上開失火與後製程五０六空調箱設置不當間有
        相當因果關係，統一發票所載「空調箱維修」、「風管
        修改」亦不能證明上訴人施作之後製程五０六空調箱有
        設置不當之情形，被上訴人該部分主張尚無足採。
      (5)附表二(三)2.冷卻水塔供水收集管口徑設置不當，未能正
        常負荷1,066,000元部分：
        此部分為上訴人所否認，被上訴人未舉證以實其說，且
        所提出之統一發票為91年6月24日、 同年7月4日（本院
        重上字卷第142頁）， 已在保固期限90年10月15日之後
        ，被上訴人此部分主張即無足取。
      (6)附表二(三)3.空壓機冰水水冷系統進出口壓力過低支出修
        理費218,343元部分：
        此部分為上訴人所否認，被上訴人未舉證證明上訴人施
        作之空壓機有空壓機冰水水冷系統進出口壓力過低之情
        形，而被上訴人提出之統一發票２紙所載品名為「空壓
        機修理」、「空壓機維修」（本院重上字卷第145頁）
        亦不能為上開證明，被上訴人此部分之請求亦屬無據。
      (7)附表二(三)4.製程排水與純水、廢水等排水未分設排水管
        路致排水倒灌扣除已扣款之80,000元，其餘153,128 元
        （233,128-80,000＝153,128）；(三) 5.酸排管洩漏造成
        庫板及瀘網嚴重腐蝕之7,330元 (扣除已扣款50,000元)
        （57,330-50,000＝7,330）；(三)6.地板環氣樹脂多處剝
        離之重新舖設130,050元 (已扣除50,000元)（180,050-
        50,000＝130,050）部分：
        上開附表二(三)4.、5.、6.既經鑑定依序為(三)4.製程排水
        與純水廢水等排水未分設排水管路，造成排水倒灌、部
        分排水管重作、修改費用80,000元；(三)5.酸排管洩漏造
        成庫板及濾網嚴重腐蝕、部分酸排管重作、酸鹼排管洩
        漏修改費用50,000元；(三)6.）地板環氧樹脂多處剝離、
        應重新舖設、修補費用50,000元在卷，有如上述，則除
        鑑定認應扣除且已扣除之費用外，被上訴人之主張均不
        應准許。
      (8)附表二(四)1.空調箱品牌非強旭或銓恩，與工程標單不符
        ；(四)4.冰水系統之冰水管管徑與合約不符；(四)8.冰水泵
        、冷卻水泵製成水泵、配管線、Ｙ型過濾器未按慣裝置
        部分；(四)3.冰水系統之冷卻水管幹管與支管口徑相同，
        致水流量不平衡而損及系統安全2,123,466元；(四) 6.於
        無塵室天棚施工後， 未消除雜物 並將配線軟管束緊之
        60,000元；(四)9.變壓器設置地點不當之變更50,000元部
        分：
        上開被上訴人辯稱之瑕疵，經鑑定均未經臺灣省冷凍空
        調技師公會認定有瑕疵，被上訴人復未舉證證明上開瑕
        疵之存在，其請求此部分之費用即屬無據，遑論被上訴
        人就前三者亦未提出補正費用若干，被上訴人此部分之
        主張均無可取。
      9.以上附表二(二)協商過程提出之瑕疵項目費用1,274,959
        元、(三)已發生損害之修補費用2,115,994元、(四) 其他瑕
        疵之補正費用2,233,466元， 除前揭扣款已確定部分之
        1,723,030元、 經鑑定系爭工程有瑕疵應予補正之費用
        285,000元外， 被上訴人其餘抵銷之主張均無可採，除
        上開各理由外，另臺灣省冷凍空調技師公會鑑定意見書
        、補充鑑定函均將該等被上訴人不得為抵銷主張之部分
        排除在「應有待重新處理項目之補正方法及費用估算」
        表外，顯然被上訴人辯稱該等瑕疵均與事實不符，其自
        不得請求該等部分之補正費用。
  (三)附表二(五)系爭工程90年9月5日因空調箱失火、吸入廢氣，廢
    水滲漏、牆面未收邊等設計、施作之瑕疵或損壞，造成污染
    源，無塵室潔淨度大受影響，嚴重減低產品良率，被上訴人
    受有46,607,392元之損失部分：
    被上訴人自認「附表的火災後修補，是在協商過程後才發生
    的」（本院重上字卷第177頁）。 被上訴人雖又辯稱「原審
    答辯狀他們就承認他們的空調箱就沒有電路保護裝置，維修
    的日期是九十年九月五日‧‧‧」，然被上訴人未能舉證證
    明失火原因與上訴人未為上開保護裝置有相當因果關係，自
    不得主張就上開金額予以扣款。
  (四)附表二被上訴人主張抵銷金額除扣款確定之1,723,030 元外
    ，依鑑定報告書、補充鑑定函，僅得再扣款285,000元， 且
    上訴人亦同意此數額。
九綜上所述，上訴人依據承攬之法律關係，主張所承攬之追加工
  程業已完工並驗收完畢，得請求之追加工程款為9,417,003 元
  ，扣除主合約之瑕疵1,723,030元（42,000+33,800+1,110,000
  +537,230＝1,723,030，如附表一2扣款確定部分，按此部分無
  計算錯誤之問題），發回前本院命被上訴人給付上訴人工程款
  7,693,973元（9,417,003-1,723,030＝7,693,973）， 亦無計
  算錯誤情事，扣除本院送鑑定後上訴人同意再扣除之285,000
  元，上訴人得請求之追加工程款為7,408,973元（7,693,973-
  285,000＝7,408,973）。另上訴人依據合約書第30條之約定，
  於工程驗收後，請求被上訴人返還上訴人履約本票；依合約書
  第5條第3款之約定，簽發保固本票交付被上訴人，茲保固期間
  業已屆滿，且上訴人應負之保固責任均已以被上訴人已自行修
  復費用計算扣抵，已如前述，則上訴人之保固責任已履行，上
  訴人請求被上訴人依約返還保固本票，均於法有據。從而，上
  訴人依承攬之法律關係， 請求被上訴人給付上訴人7,408,973
  元，及自起訴狀繕本送達翌日即90年12月21日起（原審卷(一)第
  111頁，被上訴人於90年12月20日收受起訴狀繕本） 至清償日
  止，按年息5％計算之利息；暨請求被上訴人返還(一) 上訴人於
  89年2月23日簽發，到期日為89年3月20日，金額10,458,000元
  ，以上海商業儲蓄銀行總行營業部為擔當付款人，本票號碼BB
  0000000、(二)上訴人於89年10月2日簽發，到期日為90年10月15
  日，金額新臺幣664萬元， 以上海商業儲蓄銀行總行營業部為
  擔當付款人，本票號碼BB0000000之本票2紙，於法有據，應予
  准許，其逾此範圍之請求，於法無據，應予駁回。上開應准許
  部分，原審為上訴人敗訴之判決，尚有未洽，上訴意旨指摘原
  判決此部分不當，求予廢棄改判，為有理由，應由本院予以廢
  棄，改判如主文第二、三項所示。上開不應准許部分，原審（
  除確定、減縮部分外）為上訴人敗訴之判決，並駁回其假執行
  之聲請，理由雖有不同，結論則無二致，原判決此部分仍應予
  以維持，上訴意旨仍執陳詞，求予廢棄改判，仍應認為無理由
  ，應予駁回上訴。上訴人勝訴部分，兩造陳明願供擔保，聲請
  宣告假執行或免為假執行，經核無不合，爰分別酌定相當之擔
  保金額宣告之。
十本件因事證已臻明確，兩造其餘攻擊、防禦方法及所為之立證
  ，經審酌後認與判決之結果不生若何影響，無庸再逐一予以論
  列，合併敘明。
據上論結，本件上訴為一部有理由，一部無理由，依民事訴訟法
第449條第2項、第450條、第79條、第463條、第390條第2項、第
392條第2項，判決如主文。
中　　華　　民　　國　　96　　年　　5 　　月　　15　　日
                    民事第七庭
                        審判長法  官  鄭三源
                              法  官  周美月
                              法  官  湯美玉
正本係照原本作成。
被上訴人如不服本判決，應於收受送達後20日內向本院提出上訴
書狀，其未表明上訴理由者，應於提出上訴後20日內向本院補提
理由書狀（均須按他造當事人之人數附繕本）上訴時應提出委任
律師或具有律師資格之人之委任狀；委任有律師資格者，另應附
具律師資格證書及釋明委任人與受任人有民事訴訟法第466條之1
第1項但書或第2項（詳附註）所定關係之釋明文書影本。
上訴人不得上訴。
中　　華　　民　　國　　96　　年　　5 　　月　　15　　日
　　　　　　　　　　　　　　　書記官  倪淑芳
附註：
民事訴訟法第466條之1（第1項、第2項）：
對於第二審判決上訴，上訴人應委任律師為訴訟代理人。但上訴
人或其他法定代理人具有律師資格者，不在此限。
上訴人之配偶、三親等內之血親、二親等內之姻親，或上訴人為
法人、中央或地方機關時，其所屬專任人員具有律師資格並經法
院認為適當者，亦得為第三審訴訟代理人。
